【裁判字號】    98,事聲,33
【裁判日期】    981023
【裁判案由】    聲明異議（消債）
【裁判全文】
臺灣基隆地方法院民事裁定              98年度事聲字第33號
異  議  人  乙○○
代  理  人  黃教倫律師
相  對  人  遠東國際商業銀行股份有限公司
法定代理人  甲○○
                        號
上列異議人因聲請消費者債務清理更生事件，對於民國98年9 月
22日本院司法事務官所為駁回異議人請求酌減違約金之裁定提出
異議，本院裁定如下：
    主  文
異議駁回。
    理  由
一、按關於更生或清算之程序，除本條例別有規定外，準用民事
    訴訟法之規定，消費者債務清理條例第15條定有明文。復按
    當事人對於司法事務官處理事件所為之終局處分，得於處分
    送達後10日之不變期間內，以書狀向司法事務官提出異議。
    司法事務官認前項異議有理由時，應另為適當之處分；認異
    議為無理由者，應送請法院裁定之。法院認第一項之異議為
    有理由時，應為適當之裁定；認異議為無理由者，應以裁定
    駁回之，民事訴訟法第240條之4第1至3項亦定有明文。本件
    異議人對於本院司法事務官於民國98年9 月22日所為駁回異
    議人請求酌減違約金之裁定不服而提出異議，司法事務官認
    其異議無理由而送請本院為裁定，經核與上開條文規定及意
    旨相符，先予敘明。
二、異議意旨略以：本件異議人即債務人聲請更生事件，前經本
    院以98年度消債更字第5 號民事裁定開始更生程序在案，相
    對人即債權人遠東國際商業銀行股份有限公司於申報債權期
    限內，依本院業已確定之98年度基小字第242 號民事判決所
    載，申報包括本件於98年7月2日裁定開始更生程序前屬於更
    生債權之本金、利息、違約金、訴訟費用等之債權總額新臺
    幣（下同）92,533元，異議人對於相對人申報之違約金數額
    提出異議，並主張相對人以每月600元計算違約金，1年之違
    約金為7,200 元，已達債權表所載本金79,161元之9.5%，似
    嫌過高，有酌減至5%以下之必要，業據異議人於98年9月11
    日提出之聲明異議狀陳述甚詳，又如異議人將來不獲免責，
    相對人以上開違約金利率累積計算，則異議人將因負擔高額
    之違約金而永無翻身之日，故本件自有酌減違約金至3%之必
    要，原裁定駁回異議人請求酌減違約金似有不當，為此聲明
    異議，請求廢棄原裁定等語。
三、按「違約金，有屬於懲罰之性質者，有屬於損害賠償約定之
    性質者，本件違約金如為懲罰之性質，於上訴人履行遲延時
    ，被上訴人除請求違約金外，固得依民法第233 條規定，請
    求給付遲延利息及賠償其他之損害，如為損害賠償約定之性
    質，則應視為就因遲延所生之損害，業已依契約預定其賠償
    ，不得更請求遲延利息賠償損害」，最高法院著有62年台上
    字第1394號判例要旨參照。又按「違約金有賠償性違約金及
    懲罰性違約金，其效力各自不同。前者以違約金作為債務不
    履行所生損害之賠償總額。後者以強制債務之履行為目的，
    確保債權效力所定之強制罰，於債務不履行時，債權人除得
    請求支付違約金外，並得請求履行債務，或不履行之損害賠
    償。當事人約定之違約金究屬何者，應依當事人之意思定之
    。如無從依當事人之意思認定違約金之種類，則依民法第25
    0條第2項規定，視為賠償性違約金」（最高法院86年度台上
    字第1620號判決意旨參照）。查，依異議人向相對人申請信
    用卡使用時所簽訂之約定條款第16條約定：「違約金之計算
    方式係以持卡人所有信用卡應付帳款（包括當期應繳總額、
    未清償之代償總額．．等）扣除各項費用（如年費、掛失費
    、利息、延滯息、手續費．．等）及持卡至當期繳款截止日
    已繳付之帳款後之金額，按下列方式計付：．．．60,001元
    ～100,000元收取違約金600元違約金．．．」，是系爭契約
    違約金之性質，應為對於異議人債務不履行之懲罰，以強制
    債務之履行為目的，堪認本件所約定之違約金，應為懲罰性
    質之違約金，而非賠償額預定性違約金。
四、次按當事人得約定債務人不履行債務時，應支付違約金。又
    約定之違約金過高者，法院得減至相當之數額，民法第250
    條、第252 條分別定有明文。而衡量違約金是否過高、是否
    相當仍須依一般客觀事實、社會經濟狀況及當事人所受損害
    情形，以為酌定標準（最高法院49年度台上字第807 號判例
    意旨參照）。次按約定之違約金是否過高，應就債務人若能
    如期履行債務時，債權人可享受之一切利益為衡量標準，而
    非以僅約定1日之違約金額若干為衡量標準（最高法院51 年
    度台上字19號判例要旨參照）。質言之，依該等判例意旨，
    無非在強調不得僅以約定違約金額多寡作為認定是否過高之
    唯一憑據，而是闡明債權人因債務人之違約所受之一切不利
    益均應歸由債務人負擔，尤以違約金係以強制債務之履行為
    目的時，實具有確保債權效力之強制罰性質者益然，蓋依契
    約關係，當事人本均有依約履行之義務，此私法自治與契約
    自由原則之具體實現，設非不然，則當事人可任意遲延或拒
    絕給付，無疑將對債之履行造成阻力，而妨礙當事人間之意
    思活動，並所謂可享受之一切利益，自須依一般客觀事實，
    社會經濟狀況及當事人所受損害等情形綜合觀察以為酌定標
    準。又違約金之約定，為當事人契約自由、私法自治原則之
    體現，雙方於訂約時，既已盱衡自己履約之意願、經濟能力
    、對方違約時自己所受損害之程度等主、客觀因素，本諸自
    由意識及平等地位自主決定，除非債務人主張並舉證約定之
    違約金額過高而顯失公平，法院得基於法律之規定，審酌該
    約定金額是否確有過高情事及應予如何核減至相當數額，以
    實現社會正義外，當事人均應同受該違約金約定之拘束，法
    院亦應予以尊重，始符契約約定之本旨。
五、經查，異議人前於90年2 月間向相對人申請信用卡使用時已
    簽訂申請書表明同意遵守信用卡有關違約金之約定，自應受
    其拘束，而不能任由異議人事後反悔。況異議人於95年8 月
    間與債權人中國信託商業銀行等（含相對人）成立協商，約
    定每月應償還17,562元至全部清償為止，卻於97年10月間因
    其所經營之攤販生意不佳等情而不履行協議，經相對人向本
    院聲請對異議人核發支付命令，因異議人異議而視為起訴，
    嗣經本院以98年度基小字第24 2號判決異議人應給付相對人
    76,161元，及自97年11月1日起至清償日止，按年息19.71%
    計算之利息，暨按月以600 元計算之違約金，足證異議人確
    有違反債務之履行，相對人依約向異議人請求給付違約金並
    無不法。再佐以異議人於98年8月21 日提出之更生方案，異
    議人並非全額清償，其清償成數僅佔無擔保及無優先債權83
    5,241 元之27.73%（惟該更生方案是否可行此乃另一問題）
   ，是故按月計付600元之違約金核與異議人因遲延給付致相對
    人須付出之追償人力、物力及其債權可能無法全額受償等損
    害相比，難謂過高。從而，本院審酌相對人因異議人違約所
    受之一切不利益、一般客觀事實及社會經濟狀況等情形綜合
    觀察，本件系爭契約約定違約金之金額並無過高，是異議人
    主張本件違約金過高，請求酌減云云，自屬無據。原裁定駁
    回異議人之聲請，經核並無違誤。異議意旨指摘原裁定不當
    ，求予廢棄，為無理由，應予駁回。
六、結論：本件異議為無理由，依民事訴訟法第240條之4第3 項
    後段，裁定如主文。
中    華    民    國    98    年    10    月    23    日
                  民事庭法  官  林淑鳳
以上正本係照原本作成。
如對本裁定抗告，應於本裁定送達後10日內，向本院提出抗告狀
，並繳納抗告費新臺幣1000元。
中    華    民    國    98    年    10    月    23    日
                        書記官  王鵬勝


司法院資訊處製作；財團法人民間司法改革基金會備份。
